臺灣臺南地方法院新市簡易庭民事簡易判決
110年度新簡字第256號
原      告  花旗(台灣)商業銀行股份有限公司


法定代理人  莫兆鴻  
訴訟代理人  黃冠偉律師
            黃麗蓉  
            藍正立  
被      告  潘國瑛  
            潘國琇  

上列當事人間請求撤銷遺產分割登記事件，經本院於民國110年1
1月12日言詞辯論終結，判決如下：
    主      文
原告之訴駁回。
訴訟費用新臺幣2,320元由原告負擔。
    事實及理由
一、按訴狀送達後，原告不得將原訴變更或追加他訴。但擴張或
    減縮應受判決事項之聲明者，不在此限，民事訴訟法第255
    條第1項第3款定有明文。原告起訴時之聲明為：㈠被告就被
    繼承人潘王金枝所遺之坐落臺南市○○區○○段000000地號土地
    （權利範圍2分之1），及其上同段308建號建物（即門牌號
    碼臺南市○○區○○里○○000號之7房屋，權利範圍全部），於民
    國108年9月2日所為之遺產分割協議債權行為及分割登記之
    物權行為，應予撤銷。㈡被告潘國琇就上開土地及房屋於108
    年9月2日以分割繼承為原因所為之所有權移轉登記，應予塗
    銷。嗣因查悉被繼承人潘王金枝之遺產為系爭土地及其上同
    段308建號即門牌號碼臺南市○○區○○里○○000號之7房屋（權
    利範圍2分之1，下合稱系爭房地），因而以系爭房地為撤銷
    之標的，核屬減縮應受判決事項之聲明，依上開規定，應予
    准許。又被告潘國琇經合法通知，無正當理由，未於最後言
    詞辯論期日到場，核無民事訴訟法第386條各款所列情形，
    爰依原告之聲請，由其一造辯論而為判決。
二、原告起訴主張：
  ㈠緣被告潘國瑛於92年間積欠原告信用卡消費款新臺幣（下同
    ）213,090元及利息未清償，且迄今拒不履行，嗣被告潘國
    瑛於108年8月24日繼承被繼承人潘王金枝所遺之系爭房地後
    ，旋於同年9月2日辦理分割繼承登記，將其應繼承之遺產分
    割登記予其他繼承人即被告潘國琇，藉以逃避執行，且被告
    潘國瑛於移轉其應繼分後已陷於無資力，又依被告等簽署之
    遺產分割協議書，被告等協議分割遺產之目的係為日後管理
    遺產便利，且無對價關係。則被告潘國瑛之財產已明顯不足
    清償積欠原告之債務，被告等將系爭房地以協議分割予被告
    潘國琇之行為，顯然積極減少債務人即被告潘國瑛之財產，
    自屬有害原告之債權，故原告自得依民法第244條第1項規定
    請求法院撤銷之，並依同條第4項規定請求被告潘國琇回復
    原狀。
  ㈡又被告潘國琇所提之存摺明細自105年10月至108年1月止，每
    月4,000元轉帳紀錄，該轉帳紀錄是否為被告潘國琇支付扶
    養被繼承人潘王金枝扶養費用尚非無疑。縱認被告潘國琇每
    月轉帳4,000元為支付被繼承人潘王金枝之扶養費用，然被
    告潘國琇應分擔額為2分之1，依105年至108年間臺南市最低
    生活費標準在11,448元至12,388元間，可知被告潘國琇每月
    4,000元之轉帳尚不足最低生活費2分之1，難認被告潘國琇
    對被告潘國瑛有因繼承產生應分擔額。若被告等主張其等間
    有借款或應分擔額存在，自應由被告等就債權債務關係存在
    負舉證責任，且前揭所述權利皆屬無擔保之普通債權，理應
    與原告之普通債權立於平等之地位依比例分配受償，倘承認
    被告等以遺產分割協議方式受讓公同共有財產權之方式優先
    受償，無異承認遺產之公同共有人之債權受償順序優先於其
    他普通債權人，明顯違反普通債權應平等分配受償之基本原
    則，自屬有害於原告之債權。況被告等為同居共財之親屬，
    對彼此之財務狀況自無不知悉之道理，原告亦得依244條第2
    項規定訴請撤銷，並依同條第4項規定命被告潘國琇回復原
    狀。爰依民法第244條第1項、第2項、第4項之規定提起本件
    訴訟。
  ㈢並聲明：
　⒈被告就被繼承人潘王金枝所遺系爭房地於108年8月30日所為
    遺產分割協議之債權行為，及於108年9月2日所為分割繼承
    登記之物權行為，應予撤銷。
　⒉被告潘國琇應將系爭房地於108年9月2日所為之分割繼承登
    記予以塗銷。
三、被告部分：
  ㈠被告潘國瑛則以：
　⒈被告潘國琇於108年9月2日辦理系爭遺產分割登記完畢，自該
    日起始因土地及建物謄本登記而有公示效果，倘原告於108
    年9月2日至109年9月1日間曾調閱系爭房地之謄本或電子謄
    本，而知悉被告潘國琇因遺產分割協議單獨取得系爭房地，
    則原告於110年6月7日提起本件訴訟已逾1年之除斥期間。
　⒉被告等就系爭房地固協議由被告潘國琇為分割繼承登記而取
    得系爭房地之所有權，然被告潘國瑛同意系爭房地由被告潘
    國琇單獨繼承乃係基於繼承人之身分關係，考量被繼承人潘
    王金枝生前由被告潘國琇負責照顧扶養，且身故後之喪葬費
    用亦由被告潘國琇負擔，被告潘國瑛自92年起即因積欠信用
    卡債務，並未有能力分擔，是被告潘國瑛將應繼承自被繼承
    人潘王金枝之應有部分作為抵償被告潘國琇歷年墊付之扶養
    費用，並非無償。況被告等就系爭房地所為遺產分割協議及
    辦理分割繼承登記行為，乃被告潘國瑛基於繼承人之身分關
    係，考量被繼承人生前意願、繼承人對被繼承人之貢獻、家
    族成員間感情、被繼承人生前已分配予各繼承人之財產、承
    擔祭祀義務等因素，而拒絕取得財產或利益，為高度人格自
    由之表現，非原告得依民法第244條撤銷之標的，原告請求
    依民法第244條第1項、第2項及第4項規定，請求撤銷被告等
    遺產分割協議之債權行為及移轉登記之物權行為，為無理由
    。
　⒊並聲明：原告之訴駁回。
  ㈡被告潘國琇則以：請求駁回原告之訴。
四、本院得心證之理由:
  ㈠按債務人所為之無償行為，有害及債權者，債權人得聲請法
    院撤銷之。前條撤銷權，自債權人知有撤銷原因時起，1年
    間不行使，或自行為時起經過10年而消滅，民法第244條第1
    項、第245條分別定有明文。又民法第245所定之法定期間為
    除斥期間，其時間經過時權利即告消滅，此項除斥期間有無
    經過，縱未經當事人主張或抗辯，法院亦應先為調查認定，
    以為判斷之依據（最高法院85年台上字第1941號判例意旨參
    照）。查原告提出之地政電傳資料，列印時間為110年2月26
    日（新司簡調卷第33-39頁），經本院依職權向臺南市政府
    地政局函詢，經該局函轉臺南市新化地政事務所及中華電信
    股份有限公司數據通信分公司函覆結果，原告在此之前並無
    申請調閱系爭房地電子謄本之調閱紀錄，有臺南市新化地政
    事務所110年6月16日所登字第1100055530號函所附之申請地
    籍謄本之核發清冊、中華電信股份有限公司數據通信分公司
    110年6月23日數府三字第1100001458號函所附之地政電子謄
    本及電傳資訊調閱紀錄在卷可按。是原告於110年4月8日提
    起本件訴訟，行使民法第244條之撤銷權，未逾民法第245條
    規定之1年除斥期間，故被告潘國瑛此節抗辯，並不足採。
  ㈡本件被告潘國瑛積欠原告信用卡債務213,090元及利息未清償
    ，原告業已取得執行名義；而被繼承人潘王金枝於108年8月
    24日死亡，遺有系爭房地，被告等為其繼承人，且均未拋棄
    繼承，而系爭房地於108年8月30日經被告等協議由被告潘國
    琇單獨取得，被告等並於同年9月2日辦理分割繼承登記等情
    ，有臺灣臺中地方法院104年度司執字第70233號債權憑證及
    繼續執行紀錄表、被繼承人潘王金枝之繼承系統表、除戶謄
    本、被告等戶籍謄本、本院110年1月21日南院武家字第1100
    002652號函、土地及建物登記謄本（新司簡調卷第21-23、6
    5-67、75-81、133-139頁），並經本院依職權向財政部南區
    國稅局佳里稽徵所調取被繼承人潘王金枝遺產稅核定通知書
    ，另向臺南市佳里地政事務所調取系爭房地辦理分割繼承登
    記資料查核無誤（新司簡調卷第101-102、109-127頁），堪
    以認定。
  ㈢按債務人所為之無償行為，有害及債權者，債權人得聲請法
    院撤銷之；債務人所為之有償行為，於行為時明知有損害於
    債權人之權利者，以受益人於受益時亦知其情事者為限，債
    權人得聲請法院撤銷之；債權人依第1項或第2項之規定聲請
    法院撤銷時，得並聲請命受益人或轉得人回復原狀。但轉得
    人於轉得時不知有撤銷原因者，不在此限，民法第244條第1
    項、第2項、第4項定有明文。又繼承權固為具有人格法益之
    一身專屬權利，惟於繼承人未拋棄繼承，而本於繼承與其他
    繼承人對於遺產全部為公同共有時，該公同共有權已失其人
    格法益性質，而為財產上之權利。從而，繼承人間之遺產分
    割協議，係公同共有人間就公同共有物所為之處分行為，倘
    全部遺產協議分割歸由其他繼承人取得，對未分割取得遺產
    之該繼承人而言，形式上係無償行為，若害及債權人之債權
    實現，債權人應得提起民法第244條第1項之撤銷訴訟（最高
    法院106年度台上字第1650號判決要旨參照）。經查：被告
    潘國瑛為原告之債務人，被告潘國瑛並未拋棄繼承，其於繼
    承原因發生時，即與其他繼承人即被告潘國琇就被繼承人潘
    王金枝之遺產取得公同共有之權利，且該公同共有權已失其
    人格法益之性質，屬於財產上之權利，其後被告等就被繼承
    人潘王金枝之遺產所為之分割協議，應屬全體繼承人間就公
    同共有之遺產所為分別共有之處分行為，性質上係以財產權
    為目的，揆諸上開說明，上開遺產分割協議，得為原告行使
    民法第244條第1項撤銷權之客體。
  ㈣原告主張系爭遺產分割暨繼承登記係被告潘國瑛將其應繼承
    之財產權利無償移轉予被告潘國琇之債權及物權行為，應依
    民法第244條第1項、第4項規定撤銷之，並塗銷系爭房地之
    分割繼承登記，惟為被告等否認，並以前詞置辯，復提出被
    告潘國琇之中國信託銀行存摺內頁影本為證（本院卷第83-1
    11頁）。是本院應審酌者為：原告主張系爭遺產分割協議及
    繼承登記為被告潘國瑛所為無償行為應予撤銷，被告潘國琇
    應塗銷系爭房地之分割繼承登記，有無理由？茲分述如下：
  ⒈按當事人主張有利於己之事實者，就其事實有舉證之責任，
    民事訴訟法第277條前段定有明文。而債權人依民法第244條
    規定，撤銷債務人所為之有償或無償行為者，須具備下列之
    條件：1.為債務人所為之法律行為。2.其法律行為有害於債
    權人。3.其法律行為係以財產權為目的。4.如為有償之法律
    行為，債務人於行為時，明知其行為有害於債權人，受益人
    於受益時，亦明知其事情。至於債務人之法律行為除有特別
    規定外，無論為債權行為抑為物權行為，均非所問。又有償
    契約，謂雙方當事人有相互為對價給付義務之契約，如僅一
    方有給付之義務，而他方無對價給付之義務，則為無償契約
    （最高法院97年度台上字第2332號判決意旨參照）。本件原
    告主張依民法第244條第1項規定撤銷被告間所為之遺產分割
    協議及系爭房地之分割繼承登記行為，自應就被告間所為係
    屬無償行為，及上開無償行為係以財產權為目的，且足以損
    害原告之債權等節，負舉證責任。
  ⒉查系爭房地被告等固協議由被告潘國琇單獨繼承取得，然被
    告潘國瑛辯稱其母親即被繼承人潘王金枝生前之生活費用及
    亡故後之喪葬費用均由被告潘國琇所支付等語。按有關父母
    所需之生活、醫療及撫養等費用，如子女有數人時，彼等約
    由一人先行代償，日後其他義務人再償還之，為我國社會一
    般常見情形，故被告潘國瑛辯稱由被告潘國琇代其先行支付
    被繼承人潘王金枝生前之生活費用及亡故後之喪葬費用，應
    堪採信。從而，被告潘國瑛將其應繼分協議由被告潘國琇繼
    承，用以抵償被告潘國琇代墊之扶養費用及喪葬費用，核與
    一般社會通念並無違背。是原告主張被告等所為之遺產分割
    協議係無償行為，依民法第244條第1項請求撤銷遺產分割協
    議及分割繼承登記，難認有據。
  ⒊承前所述，被告潘國瑛以其對被繼承人潘王金枝遺留系爭房
    地之應繼分，協議由被告潘國琇取得以抵償其代為墊付之上
    開費用，應為有償行為，依上開說明，僅於債務人所為之行
    為時，明知其行為有害於債權人，及受益人於受益時，亦明
    知其事情之情形時，債權人方得撤銷之。原告雖主張被告等
    為同居共財親屬應知悉被告潘國瑛之財務狀況云云。惟被告
    等之戶籍雖設於同址，但戶籍地址為行政上之戶政管理制度
    ，尚難認定確有同居一處之事實，原告以此為由逕而推認被
    告潘國琇知悉被告潘國瑛積欠原告債務乙情，尚嫌速斷。是
    原告主張被告潘國琇明知被告潘國瑛積欠其債務，被告潘國
    瑛仍將應繼承系爭房地之應繼分讓與被告潘國琇，而有詐害
    債權人之情事，要屬無據。
  ⒋綜上，被告潘國琇代被告潘國瑛支付被繼承人潘王金枝之生
    活費用及喪葬費用，上開費用原應由渠等共同分擔，故被告
    等協議由被告潘國琇繼承系爭房地，作為上開支出及代償債
    務之對價，應認被告潘國瑛所為遺產分割協議屬有償行為；
    而原告迄無法舉證證明被告潘國琇知悉被告潘國瑛上揭所為
    係有害原告之債權。從而，原告主張依民法第244條第1項、
    第2項規定請求撤銷系爭遺產分割協議及分割繼承登記，及
    被告潘國琇應塗銷系爭房地之分割繼承登記，核與該條規定
    之要件不符，難認可採。
五、從而，原告依民法第第244條第1項、第2項、第4項規定，請
    求撤銷被告間就被繼承人潘王金枝所遺留系爭房地之遺產分
    割協議意思表示及分割繼承登記行為，並請求被告潘國琇應
    將系爭房地之分割繼承登記塗銷，均無理由，應予駁回。
六、本件事證已臻明確，兩造其餘主張、陳述及所提之證據暨攻
    擊防禦方法，核與判決結果不生影響，爰不逐一論述，併此
    敘明。
七、按訴訟費用，由敗訴之當事人負擔；法院為終局判決時，應
    依職權為訴訟費用之裁判，民事訴訟法第78條、第87條第1
    項分別定有明文。經核本件訴訟費用為2,320元（即第一審
    裁判費），應由敗訴之原告負擔，爰確定如主文第2項所示
    。
八、結論：本件原告之訴為無理由。爰依民事訴訟法第436條第2
    項、第385條第1項前段、第78條、第87條第1項，判決如主
    文。
中　　華　　民　　國　　110 　年　　12　　月　　2 　　日
                    新市簡易庭  法  官  曾仁勇
以上正本係照原本作成。
如不服本判決，應於判決送達後20日內，向本院提出上訴狀並表
明上訴理由，如於本判決宣示後送達前提起上訴者，應於判決送
達後20日內補提上訴理由書（須附繕本）。
如委任律師提起上訴者，應一併繳納上訴審裁判費。
中　　華　　民　　國　　110 　年　　12　　月　　2 　　日
                                書記官  吳佩芬